臺灣臺北地方法院刑事裁定　　　　　　100年度聲判字第199號
聲　請　人
即　告訴人　蔡天啟
代　理　人　徐鈴茱律師
被　　　告　張中一
上列聲請人即告訴人因告訴被告誣告等案件，不服臺灣高等法院
檢察署檢察長中華民國100年7月18日100年度上聲議字第4803號
駁回再議之處分（原不起訴處分案號：臺灣臺北地方法院檢察署
檢察官100年度偵字第2678號），聲請交付審判，本院裁定如下
：
    主  文
聲請駁回。
    理  由
一、按告訴人不服上級法院檢察署檢察長或檢察總長認再議為無
    理由而駁回之處分者，得於接受處分書後10日內委任律師提
    出理由狀，向該管第一審法院聲請交付審判。查本件聲請人
    即告訴人蔡天啟以被告張中一涉嫌誣告罪嫌，向臺灣臺北地
    方法院檢察署檢察官提出告訴，經該署檢察官偵查後，於民
    國100年5月10日以100年度偵字第2678號為不起訴處分。聲
    請人不服聲請再議，臺灣高等法院檢察署檢察長於100年7月
    18日以100年度上聲議字第4803號認為再議無理由，而為駁
    回之處分。上開處分書，業於100年7月22日依法送達，聲請
    人於100年7月29日向本院聲請交付審判，並無逾越法定期間
    等情，業經本院調閱上開案件卷宗核閱無訛，並有前述不起
    訴處分書、駁回再議處分書、送達證書及聲請狀上之收文章
    戳各1份附卷可查，是本件聲請交付審判程序合於首揭法律
    規定，合先敘明。
二、聲請人原告訴意旨略以：
    緣坐落臺北縣新店市（現改制為新北市新店區○○○段667
    及667-11號土地（下稱系爭土地），原為案外人鄭國雄與李
    昭進（別名李進標）共有，於65年10月25日出售予被告張中
    一之父親張品泉，卻未辦理過戶，嗣張品泉於71年8月11日
    歿，被告為繼承人之一，因繼承取得對系爭土地請求移轉之
    債權，於94年4月間鄭國雄表示願移轉其應有部分予被告，
    被告另於95年間對李昭進提出民事訴訟，由本院審理，請求
    李昭進依買賣契約移轉登記系爭土地之應有部分1/2。聲請
    人蔡天啟透過案外人劉淮澤居間介紹，於94年4月間向被告
    買受系爭土地應有部分1/2（應為1/4，詳下述）。嗣於95
    年間，案外人潘榮華、陳美華購得李昭進所有系爭土地應有
    部分1/2後，委由聲請人介紹買主高銘桂買受，詎被告得知
    後不甘受損，明知聲請人對於被告與李昭進間上開土地買賣
    經過與民事糾紛全不知情，且被告並未委任聲請人尋找李昭
    進處理產權之事宜等情，竟意圖使聲請人受刑事處分，虛構
    聲請人違背其受任尋找李昭進之任務，並與案外人潘榮華、
    李昭進、陳美華等3人意圖毀損債權，以假買賣方式，將系
    爭土地辦理過戶，並轉賣第三人高銘桂等不實情事，先後於
    96年、98年間向法務部調查局及臺灣臺北地方法院檢察署檢
    察官誣指聲請人與案外人潘榮華、李昭進、陳美華共同涉有
    背信、偽造文書及毀損債權等罪嫌，嗣經臺灣臺北地方法院
    檢察署檢察官以98年度偵字第9562號與99年度偵字第7228號
    為不起訴之處分。因認被告涉有刑法第169條第1項之誣告罪
    嫌。
三、臺灣臺北地方法院檢察署檢察官偵查結果略以：
    訊據被告張中一堅決否認有何誣告犯行，辯稱：聲請人在向
    伊購買系爭土地應有部分1/4時，伊有交付可證明伊為系爭
    土地實際所有權人之相關土地買賣契約及委託書等文件，是
    聲請人早已知悉伊與李昭進有關系爭土地之民事糾紛；又聲
    請人亦希望購得系爭土地原屬李昭進所有之應有部分，要求
    伊未來將該部分出售予聲請人，故聲請人口頭承諾可幫忙尋
    找李昭進，並以蔡海龍名義與仲介劉淮澤約定及簽立承諾書
    ；後李昭進將土地移轉登記給潘榮華後，聲請人又得知伊已
    取得執行名義，故迅速尋找買主高銘桂並完成土地過戶賺取
    暴利，損害伊債權，伊無虛構事實等語。經查：
  (一)系爭土地原為臺北縣新店市（現改制為新北市新店區○○○
    ○段七張小段75號土地，後經變更、分割為新店區○○段
    667及667-8至667-14地號等8筆土地之地號變動情形；前開
    鄭國雄、李昭進與被告父親張品泉買賣系爭土地之履約情形
    ，有土地登記簿謄本、65年10月25日土地買賣契約書與本院
    95年度重訴字第825號民事判決在卷可徵，並為聲請人所不
    爭執，合先敘明。
  (二)聲請人向被告購得系爭土地應有部分1/4，申請移轉登記係
    於94年5月間，以買賣為原因，先將土地移轉登記予被告與
    其他張品泉繼承人後，再移轉登記予聲請人之兄弟蔡海龍等
    情，有被告及其他張品泉之繼承人與蔡海龍間土地買賣契約
    書、承諾書、臺北縣新店地政事務所系爭土地地號異動索引
    等資料附卷可參，而系爭土地原地主鄭國雄、李進標，實際
    乃菲律賓華僑鄭少堅、李昭進在台使用化名為登記，有本署
    詢問筆錄附卷可參；從而，倘被告出售鄭國雄部分土地予聲
    請人時，未一併出具65年10月25日土地買賣契約書（載有變
    更前之舊地號），則在系爭土地地號迭經變更，而原地主鄭
    國雄、李昭進亦難尋覓之情形下，聲請人實難清楚確定被告
    有為系爭土地買賣交易之資格及權利，怎可能輕易與被告完
    成交易，又何須先將土地移轉登記予被告等張品泉繼承人名
    下，再移轉登記予蔡海龍？是被告辯稱聲請人確實看過65
    年10月25日土地買賣契約書，知悉系爭土地另一半為李昭進
    所有，且應返還被告；告訴人有口頭表示願協助尋找李昭進
    等情，難謂全然無據，而全屬虛偽不實。
  (三)證人即仲介聲請人與被告買賣系爭土地之劉淮澤於另案偵查
    時到庭證稱：聲請人購買系爭土地時，確實看過65年10月25
    日土地買賣契約書，才相信被告有權買賣系爭土地，聲請人
    本想全部買下，透過蔡海龍與伊簽訂承諾書。有一陣子聲請
    人也常詢問找尋李昭進的進度，伊亦曾告知聲請人，被告擬
    對李昭進提告等語。核與被告辯稱聲請人知悉李昭進為系爭
    土地另外1/2應有部分所有人、聲請人有意協助尋找李昭進
    及有意購買李昭進部分土地等情大致相符，有本署詢問筆錄
    、系爭承諾書（即被證5）等在卷可考，益徵被告所言應非
    虛構不實，難認其主觀上有何誣告犯意。
  (四)被告對李昭進提起履行契約之訴，經臺灣臺北地方法院於96
    年3月19日以95年度重訴字第825號判決李昭進應返還土地，
    被告並取得供擔保得假執行名義，有臺灣臺北地方法院95年
    度重訴字第825號裁判書可徵；而李昭進部分土地，於96年5
    月16日移轉登記予潘榮華，復於同年6月1日再移轉登記予高
    銘桂，有臺北縣新店地政事務所系爭土地地號異動索引附卷
    可參；因前揭土地移轉登記之時點，實與前揭民事判決日期
    相近，並在被告取得執行名義之後，佐以前述，被告因前有
    聲請人曾尋找李昭進，且意欲購買李昭進部分土地等情，故
    懷疑聲請人與潘榮華、李昭進等人間有犯罪嫌疑而提告，顯
    非以全然不實事項為其告訴之基礎，縱所告訴之內容與客觀
    事實不盡相同，或事後查證被告所訴內容乃出於誤認所致，
    惟並無證據證明其係故意虛構或捏造事實，即難認被告主觀
    上有何誣告犯意，自不能以誣告罪相繩。又被告對於所申告
    內容之法律評價縱有誤會，衡情，於其主觀上難認有何虛構
    事實之誣告故意，亦難遽論以誣告罪責。此外，復查無其他
    積極證據足認被告有何犯行，應認被告罪嫌不足。
四、臺灣高等法院檢察署認原檢察官偵查結果以被告罪嫌不足，
    而為不起訴處分，難謂有何違誤或不當之情形，而駁回再議
    之聲請。
五、聲請交付審判意旨略以：
  (一)被告指訴聲請人涉有背信罪，係以被告前曾委任聲請人處理
    買賣系爭土地事宜，惟被告於偵查中就「委任標的」、「委
    任期間」「委任報酬」等契約重要事項，「與聲請人達成合
    意，有無口頭約定或簽立任何書面」等問題始終支吾其詞，
    語意含混，且此部分告訴業經臺灣臺北地方法院檢察署檢察
    官以98年度偵字第9562號、99年度偵字第7228號案件為不起
    訴處分，足見被告根本虛構兩造間有委任關係存在。然本案
    之不起訴處分書與再議駁回處分書竟以聲請人可能看過鄭國
    雄、李昭進、張品泉間65年10月25日系爭土地賣賣契約推論
    被告曾委任聲請人，顯未經詳查。且縱使聲請人看過前開土
    地買賣契約，亦未能認定被告與聲請人間就委任契約之重要
    事項有何約定，如何能認定聲請人與被告間有委任契約？
  (二)又潘榮華於向李昭進購買系爭土地另外1/2應有部分時，尚
    未知悉李昭進與被告間之民事糾紛，嗣於96年間，潘榮華向
    聲請人表示有2筆土地即其向李昭進買進之系爭土地1/2應有
    部分欲變賣，請聲請人介紹買主，聲請人即應允，並介紹買
    主高銘桂買受之。當時距聲請人向被告購買系爭土地應有部
    分1/2（應為1/4，詳下述）已有2年，聲請人已忘記系爭土
    地與被告有何關連，潘榮華與高銘桂亦為善意第三人，自無
    何背信、偽造文書及損害債權之故意。
  (三)再者，被告曾與潘榮華、高銘桂於96年8月30日簽具同意書
    ，內容載明被告同意收到新臺幣（下同）300萬元補償後，
    即不再對潘榮華、高銘桂再行追訴等語。然該300萬元之補
    償，係由聲請人仲介潘榮華與高銘桂買賣系爭土地之佣金
    320萬元中所提出，故該同意書之真意，應包含被告願放棄
    對聲請人為追訴，是以被告應不得再對聲請人有所主張，就
    「損害債權罪」此等告訴乃論之罪應不得對聲請人提出告訴
    。
  (四)被告對李昭進提出本院95年度重訴字第825號民事訴訟乙節
    ，並未通知聲請人，聲請人全不知情，故聲請人並無損害債
    權之故意。且上開民事訴訟係於96年6月27日確定，晚於李
    昭進與潘榮華簽訂買賣系爭土地應有部分1/2之契約之日期
    即95年11月1日，以及完成所有權移轉登記之日期即96年5
    月16日。是以李昭進、潘榮華處分系爭土地應有部分1/2的
    時間點，明顯早於被告取得確定判決之執行名義。被告提出
    告訴時有委任律師，應知悉前開情形不符合刑法第356條損
    害債權罪之「將受強制執行之際」的客觀要件，卻仍執意提
    告，顯有誣告意圖，原偵察機關未加審究，顯有違誤。
  (五)被告在提起本件「使公務員登載不實」之告訴前，是否已進
    行相當查證？並已掌握潘榮華未支付買賣價金與李昭進之事
    證，從而可據此認定本件買賣係屬虛偽不實，進而提出告訴
    ？倘被告根本未進行查證，亦未握有任何潘榮華未支付買賣
    款項之具體事證，其貿然提出「使公務員登載不實」之告訴
    ，尤其被告並無證據證明聲請人與潘榮華、李昭進係屬共同
    謀議，聲請人有何參與本件買賣之事證，對聲請人提出告訴
    ，誣告意圖至明。
  (六)綜上，原偵查檢察官與臺灣高等法院檢察署均疏未注意上開
    疑點，即逕將再議駁回，有重大疏漏，應再開庭進行調查，
    判處被告有罪等語。
六、按法院認為交付審判之聲請不合法或無理由者，應駁回之，
    刑事訴訟法第258條之3第2項前段定有明文。又按刑事訴訟
    法第258條之1規定告訴人得向法院聲請交付審判，揆其立法
    意旨，係對於「檢察官不起訴裁量權」制衡之一種外部監督
    機制，法院之職責僅在就檢察官所為不起訴之處分是否正確
    加以審查，藉以防止檢察機關濫權，依此立法精神，同法第
    258條之3第3項規定「法院就交付審判之聲請為裁定前，得
    為必要之調查」，所謂「得為必要之調查」，係指調查證據
    之範圍應以偵查中曾顯現者為限，不可就聲請人新提出之證
    據再為調查，亦不可蒐集偵查卷宗以外之證據，否則將與刑
    事訴訟法第260條之再行起訴規定混淆不清。法院於審查交
    付審判之聲請有無理由時，除認為告訴人所指摘不利被告之
    事證，未經檢察機關詳為調查或斟酌，或不起訴處分書所載
    理由違背經驗法則、論理法則或其他證據法則者外，不宜率
    予交付審判。所謂告訴人所指摘不利被告之事證，未經檢察
    機關詳為調查，係指告訴人所提出請求調查之證據，檢察官
    未予調查，且若經調查，即足以動搖原偵查檢察官事實之認
    定及處分之決定，倘調查結果，尚不足以動搖原事實之認定
    及處分之決定者，仍不能率予交付審判。是本院就本案所應
    審查者，即在於不起訴處分書所載理由是否有違背經驗法則
    、論理法則或其他證據法則之情事，或是否有告訴人請求調
    查足資動搖原偵查檢察官事實認定及處分決定之證據，而未
    經檢察機關詳為調查者，茲就本件析述如次：
  (一)按誣告罪之成立，須其申告內容完全出於憑空捏造，若所告
    尚非全然無因，衹因缺乏積極證明致被誣告人不受訴追處罰
    者，尚難遽以誣告論罪；又誣告罪之成立，以告訴人所訴被
    訴人之事實必須完全出於虛構為要件，若有出於誤會或懷疑
    有此事實而為申告，以致不能證明其所訴之事實為真實，縱
    被訴人不負刑責，而告訴人本缺乏誣告之故意，亦難成立誣
    告罪名，最高法院43年台上字第251號及44年台上字第892號
    判例意旨可資參照。再按告訴人所訴事實，不能證明其係實
    在，對於被訴人為不起訴處分確定者，是否構成誣告罪，尚
    應就其有無虛構誣告之故意以為斷，並非當然可以誣告罪相
    繩，最高法院亦有59年臺上字第581號判例意旨可參。
  (二)查被告告訴聲請人背信等案件，固經臺灣臺北地方法院檢察
    署檢察官以98年度偵字第9562號、99年度偵字第7228號案件
    為不起訴處分，有前開不起訴處分書在卷可佐，然前開案件
    經再議發回續行偵查後，業於100年4月30日由同署檢察官以
    99年度偵續字第541號、100年度偵字第1041號案件起訴，有
    前揭起訴書在卷可稽（見臺灣臺北地方法院檢察署100年度
    偵字第2678號卷第39至46頁、臺灣高等法院檢察署100年度
    上聲議字第4803號卷第31至38頁），是以揆諸上開判例意旨
    ，聲請意旨所引用不起訴處分僅能佐證被告告訴聲請人背信
    一節，於檢察官為上開不起訴處分時缺少積極證明等情，尚
    難憑此遽論被告以誣告罪。
  (三)次查證人劉淮澤證稱：被告委託伊尋找鄭國雄與李昭進以及
    願購買系爭土地之買主已多年。聲請人在伊找到鄭國雄前就
    想買系爭土地，故伊一找到鄭國雄，就通知聲請人。聲請人
    看到伊提供之鄭國雄、李進標（即李昭進）與張品泉間65年
    10月25日系爭土地買賣契約書、被告之委託書，聲請人才相
    信被告對系爭土地有處分權，並要求就李進標所有尚未移轉
    於被告之部分也要購買。伊告知聲請人，李進標乃菲律賓華
    僑，仍不知所蹤，聲請人表示要幫忙找，伊也應允等語明確
    （見臺灣臺北地方法院檢察署99年度他字第5479號卷第39、
    40頁），核與被告上開辯稱相符，復有證人劉懷澤與蔡海龍
    間之承諾書、65年10月25日系爭土地買賣契約書影本各1份
    附卷可參（見上開他字卷第63頁、第48至52頁），再參酌系
    爭土地迭經地號變更，業如前揭原檢察官偵查結果所述，且
    聲請人以兄弟蔡海龍之名義向被告買受系爭土地應有部分共
    1/4時，出賣人即被告並非系爭土地之登記名義人，系爭土
    地所有權移轉時，尚須先由鄭國雄移轉被告與其他張品泉之
    繼承人後，才再移轉登記予蔡海龍等情，有被告與蔡海龍間
    土地買賣契約書、承諾書、臺北縣新店地政事務所系爭土地
    地號異動索引等資料附卷可參（見上開他字卷第53至60頁）
    ，衡諸常情，於此種情況下，出賣人更可能主動提出或應買
    方要求提出與登記名義人間之交易文件用以取信於買方。是
    綜合上述證詞、卷存文件及聲請人與被告間之交易情形，可
    徵被告辯稱聲請人見過65年10月25日土地買賣契約，得知被
    告對李昭進有移轉系爭土地所有權應有部分1/2之債權，且
    曾口頭表示願幫忙尋找李昭進，因而被告與聲請人間有委任
    關係等節，尚非全然出於虛構。
  (四)又查被告於臺灣臺北地方法院檢察署98年度偵字第9562號案
    件98年12月15日偵訊時，就檢察官訊問是否與聲請人有委任
    契約時供稱：伊授權劉淮澤處理，並於94年間委託聲請人找
    李昭進，當時雖未支付委託之代價，但有約定如果找到，可
    以以較便宜的價格將系爭土地賣給聲請人等語（見臺灣臺北
    地方法院檢察署98年度偵字第9562號卷影本第82、83頁），
    固說明尚未詳盡，惟亦已提及「委任標的」、「委任報酬」
    等契約重要事項，是以聲請意旨謂被告於偵查中就委任契約
    之重要事項始終支吾其詞，語意含混等語，並非事實，難遽
    採為對被告不利之認定，原檢察官未就此審認，尚無違誤。
  (五)按強制執行，依左列執行名義為之：一、確定之終局判決。
    二、假扣押、假處分、假執行之裁判及其他依民事訴訟法得
    為強制執行之裁判。三、依民事訴訟法成立之和解或調解。
    強制執行法第4條訂有明文。是得為執行名義者，並不限於
    確定之終局判決，假執行之裁判亦可為執行名義。卷查臺灣
    臺北地方法院95年度重訴字第285號判決，係於96年3月29日
    判決（96年6月27日係判決確定日），該判決主文並已諭知
    該判決於原告（即張中一與其他張品泉之繼承人）以2,032
    萬元為該案被告（即李昭進）供擔保後，得假執行（見98年
    度偵字第9562號案卷影本第19頁至第23頁），顯見於96年3
    月29日被告已經取得執行名義，故聲請意旨認為刑法第356
    條損害債權罪所規定之強制執行，須為確定終局判決云云之
    法律意見，應有誤會。
  (六)再李昭進所有系爭土地之應有部分，於96年5月16日移轉登
    記予潘榮華，復於同年6月4日再移轉登記予高銘桂等情，有
    臺北縣新店地政事務所系爭土地地號異動索引附卷可參（見
    99年度他字第5479號卷第57頁及其背面、第59頁背面至60
    頁），是李昭進所有之系爭土地應有部分移轉時點在前揭民
    事判決之判決日期之後，且甚為相近，參諸前揭被告認為聲
    請人可能已知悉李昭進與被告間就系爭土地之民事糾紛乙節
    ，復佐以李昭進申請華僑身分證明時所填具在臺通訊處與潘
    榮華之辦公室地址均為臺北市○○街12號，該址建物又為聲
    請人所有出租予潘榮華等情，業據潘榮華、聲請人之辯護人
    陳明在案（見100年度偵字第2678號卷第31頁及背面），亦
    有李昭進之華僑身分申請書影本在卷可參（見98年度偵字第
    9562號卷影本第110頁），是以綜合上開情事，被告懷疑李
    昭進、潘榮華、高銘桂與聲請人係故意勾結為假買賣而有毀
    損債權與使公務員登載不實之犯意聯絡，難謂完全出於憑空
    捏造。從而被告指訴李昭進、潘榮華與聲請人共同使公務員
    登載不實時，固未查證資金流向，惟上情已足使被告有所懷
    疑，仍難認被告有何誣告之故意，聲請意旨指摘被告於提出
    告訴前未查證資金流向等語，尚不足以推翻原檢察官就事實
    之認定。
  (七)至於聲請人指摘被告已簽署有同意書，應不得提出損害債權
    罪之告訴等語，此固有前開同意書影本存卷可徵（見99年度
    他字第5479號卷第17頁），然細究該同意書之內容，通篇未
    提及聲請人之名，難從其中推論出被告有何拋棄對聲請人之
    告訴權之意，是聲請意旨謂該同意書可證明被告同意不再追
    訴聲請人等語，僅為聲請人之推論與臆測，尚不足以動搖原
    偵查檢察官之事實認定與處分之決定，即令同意書之內容可
    認被告拋棄對聲請人之告訴權，亦與被告提告時是否有誣告
    之犯意無涉。聲請人執此謂被告有誣告之犯意，尚難謂有理
    由。
  (八)綜上所述，原檢察官以被告並無誣告之主觀犯意，且無其他
    積極事證足認被告涉有誣告之犯行，予以不起訴處分，聲請
    人不服聲請再議後，復經臺灣高等法院檢察署檢察長駁回再
    議，經核並無未就不利被告而足以動搖原偵查檢察官事實之
    認定及處分決定之事證詳為調查或斟酌，或者違背經驗法則
    、論理法則及證據法則之情事，於法即無違誤。從而，聲請
    人交付審判之聲請為無理由，應予駁回。
七、依刑事訴訟法第258條之3第2項前段，裁定如主文。
中    華    民    國   100    年    10    月    11    日
                  刑事第十五庭  審判長法  官  李明益
                                      法  官  紀凱峰
                                      法  官  石千
上正本證明與原本無異。
本裁定不得抗告。
                                      書記官  陳宏璋
中    華    民    國   100    年    10    月    12    日